【裁判字號】    98,上,170
【裁判日期】    990803
【裁判案由】    侵權行為損害賠償
【裁判全文】
臺灣高等法院臺南分院民事判決  98年度上字第170號
上  訴  人  甲○○
訴訟代理人  蘇明道律師
上  訴  人  丙○○
訴訟代理人  乙○○
複  代理人  丁○○
上列當事人間請求侵權行為損害賠償事件，上訴人對於中華民國
98年7月28日臺灣臺南地方法院第一審判決（97年度訴字第1400
號）提起上訴，本院於99年7月20日言詞辯論終結，判決如下：
    主      文
原判決關於駁回上訴人甲○○後開第二項之訴及該部分假執行之
聲請，暨訴訟費用之裁判（確定部分除外）均廢棄。
上訴人丙○○應再給付上訴人甲○○新台幣肆拾玖萬玖仟壹佰捌
拾柒元，及自民國九十七年九月二十三日起至清償日止，按年息
百分之五計算之利息。
上訴人甲○○其餘上訴及其假執行之聲請均駁回。
上訴人丙○○之上訴駁回。
第一審訴訟費用（確定部分除外）、第二審訴訟費用，由上訴人
甲○○負擔二分之一，餘由上訴人丙○○負擔。
本判決所命給付，於上訴人甲○○以新台幣壹拾柒萬元為上訴人
丙○○供擔保後得假執行，但上訴人丙○○如於假執行執行標的
物拍定、變賣前，以新台幣肆拾玖萬玖仟壹佰捌拾柒元為上訴人
甲○○供擔保後，得免為假執行。
    事實及理由
一、按在第二審為訴之變更或追加，非經他造同意，不得為之，
    但有民事訴訟法第255條第1項第3款擴張或減縮應受判決事
    項聲明之情形者，不在此限，此觀民事訴訟法第446條第1項
    、第255條第1項第3款規定自明。上訴人甲○○提起本件上
    訴，原係就原審駁回其在第一審新台幣（下同）2,962,089
    元及法定遲延利息部分之請求，聲明不服，嗣於第二審程序
    中減縮為：就2,419,930元及法定遲延利息部分之請求，聲
    明不服（見本院卷106～108頁），核屬減縮上訴聲明，依上
    說明，自應准許，合先敘明。
二、甲○○主張：丙○○於民國（下同）96年7月29日14時15分
    許，駕駛6511—KW號自用小客車，沿台南市○○○街由東向
    西行駛，途經該街與健康3街口，未暫停讓行駛多線道自健
    康3街由南向北駛出、由伊駕駛之2HR—931號重型機車先行
    ，撞及伊所駕之機車，致伊受有右側股骨幹開放性骨折、下
    唇撕裂傷及右前臂手掌深層撕裂傷等傷害，伊因而受有醫療
    費用支出、醫療用品費用支出、看護費用支出、未能工作損
    失、勞動能力減損、精神損害等，爰依侵權行為損害賠償法
    律關係請求丙○○賠償伊3,582,349元（即除原審判命賠償
    之1,162,419元外，丙○○應再賠償伊未能工作損失637,900
    元、勞動能力減損1,282,030元、精神慰撫金50萬元，共計
    2,419,930元），並加給自97年9月23日（起訴狀繕本送達翌
    日）起至清償日止，按年息5%計算之法定遲延利息【上訴人
    甲○○原審請求6,451,637元及法定遲延利息，原審判命丙
    ○○應給付甲○○1,162,419元及法定遲延利息，駁回甲○
    ○其餘請求，甲○○僅就其中2,419,930元及法定遲延利息
    部分，聲明不服，求為判決：原判決關於駁回伊下開請求部
    分廢棄，丙○○應再給付伊2,419,930元並加給法定遲延利
    息，丙○○則求為判決駁回甲○○之上訴】。
三、丙○○則以：本件事故係因甲○○騎乘機車於路口未減速慢
    行及未注意車前狀況所致，甲○○應負40%之過失責任；又
    甲○○於本件車禍發生時，每月薪資並未達51,000元，其所
    請求之未能工作損失顯不合理；再甲○○所請求之損害，部
    分與本件車禍無關，部分顯屬過高，應無理由等語，資為抗
    辯【原審判命丙○○應給付甲○○1,162,419元及法定遲延
    利息，丙○○就其敗訴部分聲明不服，求為判決：原判決關
    於命丙○○給付部分廢棄，上開廢棄部分甲○○在第一審之
    訴駁回，甲○○則求為判決駁回丙○○之上訴】。
四、下列事實為兩造所不爭，並經本院調取本院刑事庭97年度交
    易字第104號過失傷害案件全卷查明無訛，復有診斷證明書
    、醫療費用收據、醫療用品收據在卷可稽，應堪信為真實：
  （一）丙○○於96年7月29日14時15分許，駕駛6511—KW號自
        用小客車，沿台南市○○○街由東向西行駛，途經該街
        與健康3街口，未暫停讓行駛多線道自健康3街由南向北
        駛出、由甲○○所駕駛之2HR—931號重型機車先行，因
        而撞及甲○○所騎乘之機車，致使甲○○受有右側股骨
        幹開放性骨折、下唇撕裂傷及右前臂手掌深層撕裂傷等
        傷害。丙○○上開過失傷害犯行，業經原審97年交簡字
        第1943號刑事簡易判決處拘役四十日確定。
  （二）甲○○因本件車禍受傷，所受增加生活上需要之損害，
        至少應有下列各項：醫療費用支出58,929元（含奇美醫
        院醫療費用27,458元、台南市郭綜合醫院醫藥費30,323
        元、博正醫院醫療費用898元、黃德真診所醫藥費250元
        ）、醫療用品費用支出7,570元、看護費用支出12萬元
        。
五、甲○○主張其因本件車禍，受有醫療費用、醫療用品費用、
    看護費用支出、未能工作損失、勞動能力減損、精神損害等
    ，丙○○應賠償伊3,582,349元，並加給自97年9月23日起至
    清償日止之法定遲延利息，乃原審僅判准1,162,419元並加
    給法定遲延利息，尚有未洽；丙○○則以前揭情詞置辯，且
    對原審判命其應賠償甲○○1,162,419元並加給法定遲延利
    息，表示不服，則本件自應審究：甲○○是否因本件車禍而
    受有未能工作損失及勞動能力減損？其數額若干？甲○○所
    得請求之精神慰撫金，究以若干為當？甲○○就本件交通事
    故之發生是否與有過失？兩造間之過失比例為何？經查：
  （一）按因故意或過失，不法侵害他人之權利者，負損害賠償
        責任；又不法侵害他人之身體或健康者，對於被害人因
        此喪失或減少勞動能力或增加生活上之需要時，應負損
        害賠償責任；另不法侵害他人之身體、健康者，被害人
        雖非財產上之損害，亦得請求賠償相當之金額，民法第
        184條第1項前段、第193條第1項、第195條第1項分別定
        有明文。查甲○○主張：丙○○於上開時地駕駛上開自
        用小客車行經肇事之無號誌交岔路口時，未暫停讓行駛
        多線道自健康3街駛出由伊所駕駛之上開重型機車先行
        ，因而撞及伊所駕駛機車，致使伊受有上開傷害，丙○
        ○因上開過失傷害行為，經原審判處拘役四十日，如易
        科罰金，以1,000元折算1日確定等情，為兩造所不爭，
        並經本院調閱原審97年度交簡字第1943號刑事案卷查明
        無訛，依該卷內道路交通事故現場圖、道路交通事故調
        查報告表及肇事現場相片所示，肇事現場確係位於無號
        誌交岔路口，丙○○所行駛之建平8街並未劃設行車分
        向線，甲○○所行駛之健康3街則劃有行車分向限制線
        ，則依道路交通安全規則第102條第1項第2款規定，行
        駛少線道之丙○○自應暫停讓行駛多線道之甲○○先行
        ，乃丙○○竟未遵守上開規定貿然駛出，撞及甲○○所
        駕機車，其就本件事故之發生，顯有過失，且其上開過
        失與甲○○所受上開傷害間，顯有相當因果關係無疑，
        則鄭貴蘭應負過失侵權行為責任，應堪認定，其空言否
        認自己有過失，要係卸責之詞，不足採信。從而，甲○
        ○依據上開規定，請求鄭貴蘭賠償其所受損害，即屬有
        據。
  （二）茲就甲○○請求之各項損害及其金額，應否准許，分述
        如下：
        1、依據兩造不爭執事項(二)，堪認甲○○主張其因本件
           車禍受有醫療費用支出58,929元（含奇美醫院醫療
           費用27,458元、台南市郭綜合醫院醫藥費30,323元
           、博正醫院醫療費用898元、黃德真診所醫藥費250
           元）、醫療用品費用支出7,570元、看護費用支出12
           萬元等情屬實，甲○○此部分之主張，堪予採信。
        2、工作損失1,612,000元部分：甲○○又主張，其因本
           件車禍，自96年7月29日起至98年9月30日止共26個
           月無法工作，其每月收入為62,000元（含誠裕工程
           有限公司之薪資51,000元及傑克小子冷飲安平店之
           薪資11,000元），共損失1,612,000元等語。經查：
           甲○○於本件車禍前，自96年6月2日起受雇於誠
             裕工程有限公司擔任板模工，每日工資為1,700
             元，有員工在職證明書可憑（見原審97年度南簡
             調字第1332號卷第64頁），並經誠裕工程有限公
             司函稱：甲○○任職於該公司，每日工資為1,700
             元，分別自96年6月3日起至96年6月10日止領取13
             ,600元、96年6月11日起至96年6月25日止領取25,
             500元、96年6月26日起至96年7月10日止領取25,5
             00元、96年7月11日起至96年7月25日止領取25,50
             0元、96年7月26日起至96年7月28日止領取3,400
             元，總計93,500元等語在卷（見原審卷第144～14
             5頁），堪認甲○○於本件車禍發生前，確有每日
             工資1,700元之工作，且每日上工，其於本件車禍
             發生前，在誠裕工程有限公司之月薪為51,000元
             （1,700×30＝51,000），丙○○否認甲○○有此
             部分之薪資，尚非可採。
           甲○○於本件車禍發生前，除在誠裕工程有限公
             司擔任板模工外，晚間並在傑克小子冷飲安平店
             工作，每月薪資11,000元等情，業據傑克小子冷
             飲安平店原負責人戊○○到庭證稱：「（問：你
             和傑克小子冷飲安平店，有何關係？）我是該店
             負責人」、「（問：甲○○有無在該冷飲店工作
             ？）有的」、「（問：從何時開始工作？）從96
             年5月23日上訴人甲○○退伍之後就到該店服務」
             、「（問：甲○○在該店的平日工作時間？）晚
             上6點至10點」、「（問：在該店的薪資，如何計
             算？）一個小時95元」、「（問：每月的薪資大
             約多少？）大約壹萬壹仟元左右」、「（問：店
             裡有無設打卡機？）開店時有打卡機，後來於97
             年7月25日左右，我把打卡機連同該店都頂讓給別
             人」、「（問：甲○○在該店的工作為何？）他
             是店長，必須負責煮茶、監督員工」、「（問：
             甲○○在你店裡工作的時候，是否固定晚上6點至
             10點，每天都會去店裡？）是的，他住在店裡」
             等語綦詳（見本院卷96～97頁），並有員工在職
             證明書、傑克小子冷飲安平店員工團體意外保險
             名單可證（見原審97年度南簡調字第1332號卷第
             65頁、原審卷167～168頁），衡情甲○○倘若未
             在傑克小子冷飲安平店工作，應不可能平白花錢
             投保員工團體意外保險，是斟酌上開各情及證人
             之證詞，堪信甲○○於本件車禍發生前，在傑克
             小子冷飲安平店之每月工作所得為11,000元，楊
             貴蘭否認甲○○有此部分之收入，亦非可採。
           甲○○雖又主張：伊因本件車禍，自96年7月29日
             起至98年9月30日止，共26個月無法工作等語。惟
             查，有關甲○○於96年7月29日因本件車禍受傷後
             ，迄97年9月30日止，均因骨折未癒合而無法工作
             等情，有郭綜合醫院診斷證明書在卷可憑（見原
             審97年度南簡調字第1332號卷第66頁），固堪信
             其自96年7月29日起迄97年9月30日止之14個月，
             均因骨折未癒合而無法工作；惟逾此之後的12個
             月（即自97年10月1日起至98年9月30日止），施
             嘉偉並未舉證其依然無法工作，尤其，甲○○因
             本件車禍所受傷勢於98年3月4日至台南市郭綜合
             醫院追蹤治療時，已判定其術後骨折處已癒合良
             好，且無須助行器輔助，應可從事輕便工作及生
             活，迭據該院函覆在卷（見原審卷第157頁、本院
             卷61頁），自難遽認其依然受有此部分之損害。
           甲○○於本件車禍發生前之月薪共計為62,000元
             （51,000＋11,000＝62,000），其因車禍受傷而
             無法工作之期間為14個月，均已詳如前述，則施
             嘉偉所得請求之工作損失為868,000元（62,000×
             14＝868,000）。
        3、減少勞動能力損害1,282,030元部分：甲○○復主張
           其因本件車禍受有右側股骨幹骨折等傷害，雖經手
           術治療，然右下肢遺存運動障礙，兩側下肢相差3.5
           公分，已符合勞工保險條例第53條附表第122項所載
           之「一下肢縮短三公分以上」之第11級殘廢標準，
           相當於減少勞動能力38.45%，其係75年9月7日生，
           自98年10月1日起算迄退休年齡65歲止，尚有42年之
           勞動生涯，依最低基本工資每月17,280元計算，扣
           除中間利息計算後，再依丙○○應負70%之過失責任
           ，丙○○尚應賠償伊1,282,030元（17,280×12×22
           .0000000×38.45%×70%≒1,282,030）等語。經查
           ：
           甲○○因本件車禍受有右側股骨幹骨折等傷害，
             雖經手術治療，然其右下肢遺存運動障礙，兩側
             下肢相差3.5公分（右下肢較短），且無法跑跳，
             亦無法從事久站及粗重之工作等情，業據甲○○
             提出郭綜合醫院診斷證明書為證（見本院卷94頁
             ），並據該院函覆本院稱：上述兩側下肢長度之
             測定，係採「患者肚臍至下肢內踝下端之長度」
             作為比較標準；下肢站立全長Ｘ光之檢查，只能
             作為「骨頭」長度之量測，無法作為實際下肢長
             度之標準；加高鞋墊雖可讓患者外觀看似兩側對
             稱性等高，但無法實際治療患者解剖生理上之障
             害等語可參（見本院卷138頁），堪認甲○○確因
             本件車禍而受有「一下肢縮短三公分以上者」之
             縮短失能無訛。
           按「一下肢縮短三公分以上者」，係相當於現行
             「勞工保險失能給付標準附表」第12-8失能項目
             ，其失能等級為11級（該級失能給付，依據勞工
             保險失能給付標準第五條規定，應按平均日投保
             薪資乘以160日計算之）。而上開勞工保險失能給
             付標準，既係主管機關行政院勞工委員會依據勞
             工保險條例第54條之1第1項之法律授權所定，於
             本件請求損害賠償事件中，自得憑為認定失能損
             害賠償金額之依據。查依據勞工保險失能給付標
             準第五條規定，失能等級共分為十五級，第一級
             失能給付，應按平均日投保薪資乘以1,200日計算
             ；第十一級失能給付，則應按平均日投保薪資乘
             以160日計算。準此，以第一級失能係屬最嚴重之
             失能狀態，而認其已完全喪失勞動能力，則第十
             一級失能，應認係喪失13%的勞動能力（160÷120
             0≒0.13），始屬公允，甲○○主張其所減少之勞
             動能力為38.45%云云，尚非可採。
           甲○○係75年9月7日生，有其年籍資料可按，其
             於本件事故發生時，年僅20歲又10個月餘。依據
             本件事實審審理時有效施行之勞動基準法第54條
             第1項規定，除甲○○有心神喪失或身體殘廢不堪
             勝任工作等情事外，其應得繼續工作至年滿65歲
             ，是甲○○主張其受有42年期間之減少勞動能力
             損害，應屬可信。
           則甲○○主張其減少勞動能力之損害應為619,224
             元【最低基本工資月薪17,280元×12月×22.0000
             000（42年期間第一年不扣除年息5%中間利息之霍
             夫曼係數）×13%減損之勞動能力≒619,224元，
             小數點以下四捨五入】。
        4、精神慰撫金100萬元部分：按關於精神慰撫金之量定
           ，應參酌兩造之身分、地位及經濟狀況並加害之情
           形與受傷之程度等，以為裁量之標準（最高法院51
           年台上字第213號判例要旨參照）。經審酌甲○○係
           崑山高職畢業，從事板模工作，車禍發生前月入約6
           2,000元，名下無其他財產資料；而丙○○為碩士學
           歷，現於美商公司擔任秘書，月入約50,000元，其
           於94年度、95年度、96年度之所得分別為797,466元
           、968,308元、1,089,125元，此外，名下有房屋兩
           筆、土地一筆、汽車兩輛，財產總額870,551元，已
           據兩造分別陳明在卷，且有兩造稅務電子閘門財產
           所得調件明細表二份可參；及甲○○因系爭事故受
           有右側股骨幹開放性骨折、下唇撕裂傷口及右前臂
           手掌深層撕裂傷口等傷害，並受有「一下肢縮短3.5
           公分」之縮短失能，所受精神痛苦程度非輕，復審
           酌兩造之身分、地位、經濟狀況、發生本件交通事
           故原因力之強弱、甲○○所受傷害程度等一切情狀
           ，認甲○○請求精神慰撫金100萬元，稍嫌過高，應
           以70萬元為適當。
        5、以上合計，甲○○主張其受損害之金額為2,373,723
           元（醫療費用58,929元＋醫療用品費用7,570元＋看
           護費用12萬元＋工作損失為868,000元＋減少勞動能
           力損害619,224元＋精神慰撫金70萬元＝2,373,723
           元）。
  （三）再按損害之發生或擴大，被害人與有過失者，法院得減
        輕賠償金額，或免除之，民法第217條第1項定有明文。
        查丙○○於上開時、地，駕駛上開自小客車行經肇事之
        無號誌交岔路口時，未暫停讓行駛多線道自健康3街駛
        出由甲○○所駕駛之上開重型機車先行，因而撞及該機
        車肇事，固有過失，已如前述。惟甲○○於上開時、地
        ，駕駛上開機車行經肇事之無號誌交岔路口時，未注意
        應減速慢行，作隨時停車之準備，以致發生碰撞，顯亦
        有違反道路交通安全規則第93條第1項第2款之情事，而
        本件車禍經送臺灣省臺南區車輛行車事故鑑定委員會鑑
        定結果，亦認：丙○○駕駛小客車，少線道車，未暫停
        讓多線道車先行，為肇事主因；甲○○駕駛普通重型機
        器腳踏車，無號誌路口，未注意車前狀況，未注意減速
        慢行，為肇事次因等情，有該會97年5月8日南鑑字第09
        75901382號函所附鑑定意見書可參（見原審97年度交附
        字第52號卷第4～5頁），堪認甲○○對於本件損害之發
        生，亦有過失。經斟酌雙方就本件事故發生原因力之強
        弱、過失之輕重程度，丙○○係行經無號誌交岔路口時
        ，少線道車，未暫停讓多線道車先行，而肇生本件事故
        ，甲○○則係行經無號誌交岔路口時，未注意車前狀況
        ，且未注意減速慢行，而就本件損害之發生與有過失，
        丙○○應負70%之過失程度，甲○○則負30%之過失程度
        為當，爰減輕丙○○30%之賠償責任，即丙○○應負70%
        賠償責任。故甲○○所得請求者為1,661,601元（2,373
        ,723元×70%≒1,661,601元，小數點以下四捨五入）。
  （四）末按給付有確定期限者，債務人自期限屆滿時起，負遲
        延責任，給付無確定期限者，債務人於債權人得請求給
        付時，經其催告而未為給付，自受催告時起，負遲延責
        任，其經債權人起訴，或依督促程式送達支付命令，與
        催告有同一之效力，民法第229條第1、2項分別定有明
        文。又遲延之債務，以支付金錢為標的者，債權人得請
        求依法定利率計算之遲延利息，但約定利率較高者，仍
        從其約定利率；應付利息之債務，其利率未經約定，亦
        無法律可據者，週年利率為百分之五，亦為同法第233
        條第1項及第203條所明定。本件甲○○請求丙○○賠償
        之金額，並未定有給付之期限，則其請求加給自起訴狀
        繕本送達翌日即97年9月23日起，按年息百分之5計算之
        利息，自屬有理由。
六、從而，甲○○本於侵權行為之法律關係，請求丙○○給付1,
    661,601元，及自97年9月23日起至清償日止，按年息5%計算
    之利息，為有理由，應予准許；逾此部分之請求，為無理由
    ，應予駁回。原審判命丙○○應給付甲○○1,162,419元，
    及自97年9月23日起之法定遲延利息，而駁回甲○○其餘之
    訴，關於原審判命丙○○應為給付部分，核無不當，丙○○
    提起上訴指摘原判決此部分不當，求予廢棄改判，為無理由
    ，應予駁回其上訴。至丙○○應再給付甲○○499,187元（1
    ,661,601－1,162,419＝499,187），及自97年9月23日起之
    法定遲延利息部分，原判決就此遽為甲○○敗訴之判決，自
    有未洽，甲○○就此部分指摘原判決不當，求予廢棄改判，
    為有理由，爰由本院將原判決此部分廢棄改判如主文第二項
    所示，並依兩造之聲明，分別酌定相當之擔保金額後，併予
    宣告假執行或免為假執行；至於逾上開應准許部分，原審為
    甲○○敗訴之判決，並無違誤，該部分假執行之聲請，亦因
    訴之駁回而失所附麗，甲○○此部分之上訴及其假執行之聲
    請，均屬無理由，應予駁回。
七、本件事證已臻明確，兩造其餘主張及攻擊或防禦方法並所提
    舉證資料，經本院斟酌後，認均不生影響本院所為上開論斷
    ，自無再予逐一審論之必要，併此敘明。
八、據上論結，本件上訴人甲○○之上訴為一部有理由、一部無
    理由，上訴人丙○○之上訴為無理由，依民事訴訟法第450
    條、第449條第1項、第79條、第78條、第463條、第390條第
    2項、第392條，判決如主文。
中    華    民    國    99    年     8    月    3     日
                  民事第四庭    審判長法  官    吳上康
                                      法  官    陳珍如
                                      法  官    王金龍
上為正本係照原本作成。
如不服本判決，應於收受送達後20日內向本院提出上訴書狀，其
未表明上訴理由者，應於提出上訴後20日內向本院補提理由書狀
（均須按他造當事人之人數附繕本）上訴時應提出委任律師或具
有律師資格之人之委任狀；委任有律師資格者，另應附具律師資
格證書及釋明委任人與受任人有民事訴訟法第466條之1第1項但
書或第2項（詳附註）所定關係之釋明文書影本。如委任律師提
起上訴者，應一併繳納上訴審裁判費。
中    華    民    國    99    年    8     月    5     日
                                      書記官    李梅菊
【附記】
民事訴訟法第466條之1：
(1)對於第二審判決上訴，上訴人應委任律師為訴訟代理人。但上
  訴人或其法定代理人具有律師資格者，不在此限。
(2)上訴人之配偶、三親等內之血親、二親等內之姻親，或上訴人
  為法人、中央或地方機關時，其所屬專任人員具有律師資格並
  經法院認為適當者，亦得為第三審訴訟代理人。
民事訴訟法第466條之2第1項：
上訴人無資力委任訴訟代理人者，得依訴訟救助之規定，聲請第
三審法院為之選任律師為其訴訟代理人。

司法院資訊處製作；財團法人民間司法改革基金會備份。
